【裁判字號】    89,家上,314
【裁判日期】    900327
【裁判案由】    離婚
【裁判全文】
臺灣高等法院民事判決  八十九年度家上字第三一四號
      上  訴  人  乙○○
      被上訴人    甲○○
右當事人間離婚事件，上訴人對於中華民國八十九年九月三十日臺灣板橋地方法院八
十九年度婚字第七六八號第一審判決提起上訴，本院判決如左：
    主    文
上訴駁回。
第二審訴訟費用由上訴人負擔。
    事    實
甲、上訴人方面：
  一、聲明：求為判決：
            (一)原判決廢棄。
            (二)准上訴人與被上訴人離婚。
  二、陳述：除與原判決記載相同者，茲引用之外，補陳略以：
            (一)上訴人於民國七十年間起，迄八十二年間台北縣新莊市○○路三一四
              號新居落成期間，雖與長子及三子夜宿台北縣新莊市○○街四十六號
              三樓，但白天仍回到新莊市○○路三一四號麻油店做生意，並無棄家
              庭於不顧，況上訴人曾兩次邀被上訴人前往居住，而為被上訴人拒絕
              。
            (二)兩造個性不合為感情發生破綻之主因，早於民國六十年間，即曾因爭
              吵而有三、四個月或半年不講話之情形發生，至八十年農曆七月份起
              ，兩造更形同陌路。八十年間有客人購買麻油，上訴人要求被上訴人
              送，惟至十時許，被上訴人仍未送到，才發生糾紛，以致嗣後被上訴
              人均不跟上訴人談話，且土地亦有部分登記被上訴人名義。
            (三)八十二年間兩造因新居未建公梯發生爭執，上訴人受家人勸阻，並未
              毆打被上訴人，否則被上訴人為何不去醫院驗傷？
            (四)八十五年十月四日兩造簽妥離婚協議書，被上訴人並同意由上訴人刻
              伊之印章蓋上，嗣後被上訴人竟指摘上訴人偽刻印章，上訴人一時氣
              憤毆打被上訴人，旋即被家人拉開，被上訴人所受傷害極為輕微，且
              嗣後四年未有毆打被上訴人之情形發生。
            (五)被上訴人看不起上訴人，尚且要求子女不跟上訴人講話，大事情上訴
              人都可以忍耐，惟獨這種小事，我無法忍耐，被上訴人對上訴人不再
              關心。
乙、被上訴人方面：
  一、聲明：求為判決：駁回上訴。
  二、陳述：除與原判決記載相同者，茲引用之外，補陳略以：
            上訴人先行離家而拒與被上訴人同房在前（非分居），並毆打被上訴人
            在後，被上訴人絕無惡意遺棄之情事，且分房而居，係肇因於上訴人之
            行為，並非被上訴人所致，兩造尚且共同生活（僅非同房），顯不符民
            法第一千零五十二條第一項第五款及第二項之規定。
  三、證據：援用原審之證據方法，兩造子女陳述書乙份
    理    由
一、本件上訴人主張：兩造於民國四十年間結婚，婚後並育有三子一女，而被上訴人
    無故於台北縣新莊市○○路三一四號新居落成後，遷往新居後棟五樓，上訴人屢
    要求其遷回居住，均遭被上訴人拒絕，於上訴人生病期間，亦未曾探望照料，形
    同陌路。又兩造於八十五年十月四日曾簽署離婚協議書，但被上訴人竟反悔不願
    協同至戶政事務所辦理登記，而分房迄今，夫妻情感實已發生破綻，無以維繫，
    爰依民法第一千零五十二條第一項第五款、同條第二項之規定訴請裁判離婚云云
    。被上訴人則以：上訴人於七十七年、七十八年間，藉台北縣新莊市○○段七二
    八地號土地與他人合建之便，自行遷居至新莊市○○街四十六號三樓，拒絕與被
    上訴人履行同居義務。於八十一年間上訴人更細故毆打被上訴人成傷。迄八十二
    年台北縣新莊市○○路三一四號之新居落成，上訴人仍拒絕與被上訴人同房，而
    至新居三樓居住。於八十五年間上訴人要求簽署離婚協議書，被上訴人擔心被毆
    ，信手簽名，嗣於八十六年間上訴人再要求被上訴人蓋章，並協同前往戶政機關
    登記，但為被上訴人所拒，竟為上訴人所毆打，故兩造分房而居，係由上訴人之
    行為所致，其自不得訴請裁判離婚等語資為抗辯。
二、按夫妻之一方，以惡意遺棄他方在繼續狀態中者，他方得向法院請求判決離婚，
    民法第一千零五十二條第一項第五款定有明文。所謂夫妻之一方，以惡意遺棄他
    方，在繼續狀態中者，係指夫或妻無正當理由，不盡同居或支付家庭生活費用之
    義務而言（最高法院三十九年台上字第四一五號判例意旨參照）。又夫妻互負同
    居之義務，為民法第一千零一條所明定，夫妻之一方無正當理由而與他方別居，
    固屬違背同居義務，惟同法第一千零五十二條第五款所謂以惡意遺棄他方，不僅
    須有違背同居義務之客觀事實，並須有拒絕同居之主觀情事始為相當（最高法院
    四十年台上字第九一號判例意旨參照）。查兩造間婚姻關係仍然存續，且雖兩造
    居住之住址不同，惟仍屬同一大樓之不同樓層之事實，業據證人李錫銘、潘金緞
    證述在卷，復為當事人雙方所不爭執，足信為真實。八十二年間兩造現居住之房
    屋落成後，據兩造之子李錫銘之證述：「原本前棟三樓是父母要共同居住，後來
    發生我父親毆打我母親之事，我只知道是為蓋房子的事，『我父親就不給我母親
    住』，：：：我母親不識字，我父親拿離婚協議書給她簽，她不明所以就簽下去
    ，我們知道以後加以阻止也來不及。」；及四媳潘金緞之證述：「我公公毆打我
    婆婆，是因他們對房屋內部的樓梯位置意見不同，此次毆打未發生前，他們原本
    協議要共同居住在三樓，我婆婆因為氣也怕我公公打她所以就沒有到三樓去住。
    我公公在八十六年也有打過我婆婆一次，因為我婆婆沒有去辦離婚登記，我公公
    就從頭打下去，我婆婆頭跟手部都有受傷。」、「第一次是八十二年間打的時候
    我有去阻止，我公公先是踢我婆婆的腰部，我拉不住我公公，第二次是在八十六
    年的時候，我也有阻止一樣拉不開，我擋在中間」（見原審卷第三十一、第三十
    二頁），並提出新泰綜合醫院診斷證明書影本一份附卷足參（見原審卷第二十六
    頁），是被上訴人住於新莊市○○路一五五號五樓，而未與上訴人共居於新莊市
    ○○路三一四號三樓（兩址係位於同一大樓），係因上訴人拒絕被上訴人與其同
    居，再加上訴人之毆打被上訴人所致，是被上訴人未能與上訴人同居乃因上訴人
    之行為所致，被上訴人未履行同居之義務，有正當理由。再者，被上訴人亦稱「
    我已經七十歲了，如要離婚，我早就離婚了，我與他並不是沒有感情，我不希望
    與他離婚」（見本院卷第四十一頁），是被上訴人主觀上並無遺棄之惡意。從而
    上訴人據以訴請離婚，尚屬無據，不應准許。
三、按民法第一千零五十二條第一項各款以外之重大事由，難以維持婚姻者，夫妻之
    一方得請求離婚。但其事由應由夫妻之一方負責者，僅他方得請求離婚，同法第
    二項定有明文。次按婚姻以夫妻終生之共同生活為目的，非有足以破壞共同生活
    之重大事由，難以維持婚姻者，夫妻之一方不得依民法第一千零五十二條第二項
    規定請求離婚。是婚姻是否難以維持，應斟酌破壞夫妻共同生活之具體情事，是
    否客觀上達於動搖夫妻之共同生活，致夫妻已喪失維持婚姻之意欲以為斷（最高
    法院八十七年台上字第二四九五號判決意旨參照）。是婚姻破綻之發生，係可歸
    責於夫妻之一方者，該方即不得請求離婚，且該破綻須在客觀上達於動搖夫妻生
    活，致喪失維持婚姻之意欲。查兩造雖於八十五年十月四日簽立離婚協議書，惟
    被上訴人拒絕協同辦理離婚登記手續，亦已於本院表明無離婚意願（見本院卷第
    四十一頁），於主觀上被上訴人明顯有維持婚姻之意欲，再者，如前所述，兩造
    所以未能履行同居之義務，乃因上訴人拒絕被上訴人與其同居在先，嗣後又有多
    次毆打被上訴人之行為於後，系爭婚姻縱有破綻之發生，其咎乃在於上訴人。況
    如上訴人主張雙方個性不合，造成溝通不良，致感情發生破綻云云，然此於客觀
    上並非為足以破壞共同生活之重大事由，上訴人亦未能指出其他足以致夫妻喪失
    維持婚姻意欲之具體情事，是上訴人主張兩造婚姻難以維持，不足憑採，上訴人
    執此主張依民法第一千零五十二條第二項規定請求離婚，洵無理由，應予駁回。
四、綜上所述，上訴人主張被上訴人未履行同居之義務，且兩造個性不合，婚姻發生
    破綻云云，委無足取。被上訴人抗辯其未履行同居之義務，係因上訴人行為所致
    ，為可採。從而上訴人依民法第一千零五十二條第一項第五款及第二項之規定請
    求准與被上訴人離婚為無理由，不應准許。原審為上訴人敗訴之判決，核無不合
    ，上訴意旨指摘原判決不當，求予廢棄改判，為無理由，應予駁回。
五、本案事證已臻明確，兩造其餘主張、陳述及所提之證據，經審酌後認與判決結果
    不生影響，爰不一一論述，附此敘明。
六、據上論結，本件上訴為無理由，依民事訴訟法第四百四十九條第一項、第七十八
    條，判決如主文。
中      華      民      國    九十      年      三      月    二十七    日
                                  臺灣高等法院民事第十五庭
                                      審判長法  官  陳  昆  煇
                                            法  官  李  錦  美
                                            法  官  吳  光  釗
右正本係照原本作成。
上訴人乙○○如不服本判決，應於收受送達後二十日內向本院提出上訴書狀，其未表
明上訴理由者，應於提出上訴後二十日內向本院補提理由書狀（均須按他造當事人之
人數附繕本）上訴時應提出委任律師或具有律師資格之人之委任狀；委任有律師資格
者，另應附具律師及格證書及釋明委任人與受任人有民事訴訟法第四百六十六條之一
第一項但書或第二項（詳附註）所定關係之釋明文書影本。
中      華      民      國    九十      年      三      月    二十九    日
                                            書記官  于  誠
附註：
民事訴訟法第四百六十六條之一（第一項、第二項）：
對於第二審判決上訴，上訴人應委任律師為訴訟代理人。但上訴人或其法定代理人具
有律師資格者，不在此限。
上訴人之配偶、三親等內之血親、二親等內之姻親，或上訴人為法人、中央或地方機
關時，其所屬專任人員具有律師資格並經法院認為適當者，亦得為第三審訴訟代理人
。


司法院資訊處製作；財團法人民間司法改革基金會備份。
